臺灣嘉義地方法院民事判決
109年度重訴字第76號
原      告  吳亜蓁  
法定代理人  吳俊孝  


訴訟代理人  吳碧娟律師
被      告  薛銘芳  
上列當事人間因過失致重傷案件，原告提起請求損害賠償之刑事
附帶民事訴訟，經本院刑事庭以109年度朴交簡附民字第12號刑
事附帶民事訴訟裁定移送前來，經本院於民國110年2月9日言詞
辯論終結，判決如下：
    主  文
一、被告應給付原告新臺幣伍佰陸拾伍萬捌仟捌佰陸拾壹元，及
    自民國一○九年七月二十九日起至清償日止，以週年利率百
    分之五計算之利息。
二、原告其餘之訴駁回。
三、訴訟費用由被告負擔百分之二十七，原告負擔百分之七十三
    。
    事實及理由
一、原告主張：
㈠、被告於民國108年9月13日駕駛車牌號碼000-00號自用大貨車
    ，沿嘉義縣東石鄉先天宮前廣場旁道路，由北往南方向行駛
    ，途經嘉義縣○○鄉○○村000號電桿編號M9090CD41時，未注意
    無號誌交岔路口，應暫停讓右方車先行，竟貿然行駛，與原
    告騎乘之車牌號碼000-000號普通重型機車發生擦撞（下稱
    系爭事故），致原告受有外傷性顱內出血、腦外傷術後致兩
    側肢體癱瘓致吞嚥困難及意識不清、手腳四肢無力無法協調
    、採鼻胃管灌食、大小便需人協助處理、長期全日需專人照
    護等重傷害（下稱系爭傷害），目前已呈重度障礙狀態，爰
    依民法第184條、第191條之2、第193第1項、第195條第1項
    規定，請求被告賠償原告因系爭事故所受損害：
  1.醫療費用新臺幣（下同）246,872元：原告受傷就醫支出之
    醫療費用。
  2.雜項支出費用22,334元：原告受傷後，購買紙尿庫等用品所
    支出之費用。
  3.看護費用554,400元：原告因受系爭傷害，長期全日需專人
    照護，自108年9月23日起至109年6月30日，共支出看護費用
    554,400元。
  4.未來看護費用23,122,177元：原告為89年11月28日出生，系
    爭事故發生時為19歲，再依107年臺灣簡易生命表所示，19
    歲女性餘命為64.87年，是依霍夫曼係數扣除中間利息後，
    原告得一次請求未來看護費之損害為23,122,177元。
  5.工作損失及未來工作損失5,887,392元：原告原任職蚵龍燒
    烤名店餐館工作，每月薪資35,000元，因系爭事故受傷無法
    工作，依勞保每月最低基本薪資23,800元計算原告每月薪資
    ，則原告自108年9月11日起至109年7月31日止，共10月又11
    日無法工作之損失為246,727元；又自109年8月1日至109年1
    2月31日，共5個月無法工作，復依臺灣大學醫學院附設醫院
    雲林分院認原告勞動能力減損比例介於75%-85%，則以80%計
    算，原告上開期間之工作損失為95,200元（計算式：23,800
    元×80%×5月=95,200元）；再自110年1月1日起計至原告65歲
    退休年齡，原告尚可工作44年10月又28日，自110年1月1日
    起勞工基本薪資調整為24,000元，再依勞動能力減損比例80
    %及霍夫曼係數表扣除中間利息後計算，原告該段期間可請
    求之工作損失為5,545,465元。綜上，原告之工作損失共為5
    ,545,465元。
  6.精神慰撫金200萬元：原告高職畢業後，發生車禍前在蚵龍
    燒烤名店工作，名下無財產，車禍發生後，身體狀況無法工
    作，原告平日身體健康，逢此傷害，日常生活無法自理，目
    前仍住院、持續復健中，被告於系爭事故後對原告不聞不問
    ，未賠償分文，原告身體已重殘，受病痛折磨，精神上異常
    痛苦，爰請求200萬元。
㈡、綜上，原告所受損害共32,387,575元，又系爭事故發生，原
    告與有過失，以原告負擔3成計算之，原告得請求賠償金額
    為2,267,1303元（計算式：32,387,575元×70%=22,671,303
    元）。又原告已領取強制責任險理賠金48,580元、1,424,50
    3元，再扣除後，被告尚應賠償原告21,198,220元（計算式
    ：2,267,1303元-1,473,083元=21,198,220元）。
㈢、並聲明：被告應給付原告21,198,220元，及自本起訴狀繕本
    送達翌日起至清償日止，按年息5%計算之利息。
二、被告則以：
㈠、依行車事故鑑定覆議會109年3月20日之覆議意見所載，系爭
    事故之發生，兩車同為肇事原因，且原告無照駕駛又未戴安
    全帽，原告從小路騎車飛奔衝出，車速太快、不停、聽、看
    才釀成此次車禍，原告才是系爭事故發生之主因。
㈡、又對原告請求之各項費用意見如下：
  1.未來看護費部分：原告已慢慢康復中，不需未來看護費，此
    項請求不合理，應予剔除。
  2.工作損失部分：原告平日就無工作，且無工作證明，因此請
    求工作損失亦無理由。
  3.其他雜項支出部分：此部分金額有灌水浪費及不實，應酌減
    為1萬元。
  4.看護費554,400元部分：診斷書上並無醫囑需全日看護，故
    應酌減為90天，1天以2,400元計算，共216,000元較為適當
    。
  5.精神慰撫金200萬元部分：原告過失如此重大，應負全部責
    任，則精神慰撫金應酌減為10萬元。且被告係善良人民，僅
    因環境所致生意失敗，年紀大無法賺錢，希望獲原告諒解、
    和解，且原告亦獲有保險公司之理賠，希望原告不要獅子大
    開口。
㈢、並聲明：駁回原告之訴。
三、本院得心證之理由：
㈠、經查，被告於民國108年9月13日駕駛車牌號碼000-00號自用
    大貨車，沿嘉義縣東石鄉先天宮前廣場旁道路，由北往南方
    向行駛，途經嘉義縣○○鄉○○村000號電桿編號M9090CD41時，
    應注意行經無號誌交岔路口，左方車應暫停讓右方車先行，
    且被告無不能注意之情事，竟疏未注意，貿然行駛，與原告
    騎乘之車牌號碼000-000號普通重型機車發生擦撞，致原告
    受有外傷性顱內出血、腦外傷術後致兩側肢體癱瘓致吞嚥困
    難及意識不清、手腳四肢無力無法協調、採鼻胃管灌食、大
    小便需人協助處理、長期全日需專人照護等重傷害，目前已
    呈重度障礙狀態，被告上開犯行業經本院以109年度朴交簡
    字第232號判決犯被告過失傷害致重傷罪，處有期徒刑6月，
    如易科罰金，以新臺幣1,000元折算1日等情，業經原告提出
    惠德醫院診斷證明書等件為憑（見本院附民卷第61頁），並
    經本院依職權調取上開刑事案件卷宗核閱無訛，應堪信為真
    實。
㈡、按因故意或過失，不法侵害他人之權利者，負損害賠償責任
    。汽車、機車或其他非依軌道行駛之動力車輛，在使用中加
    損害於他人者，駕駛人應賠償因此所生之損害。不法侵害他
    人之身體或健康者，對於被害人因此喪失或減少勞動能力或
    增加生活上之需要時，應負損害賠償責任。不法侵害他人之
    身體、健康、名譽、自由、信用、隱私、貞操，或不法侵害
    其他人格法益而情節重大者，被害人雖非財產上之損害，亦
    得請求賠償相當之金額。民法第184條第1項前段、第191條
    之2前段、第193條、第195條第1項前段分別定有明文。查被
    告過失傷害行為，不法侵害原告之身體、健康，被告應負侵
    權責任之事實，既經認定屬實如前，揆諸上開規定，原告起
    訴請被告應負損害賠償責任，自屬有據，茲將原告請求被告
    賠償之項目及金額，是否應予准許，分述如下：
  1.醫療費用部分（246,872元）：
    原告主張其因受系爭傷害，支出醫療費用246,872元，業據
    原告提出相符之衛生福利部嘉義醫院收據、高雄市立小港醫
    院收據、惠德醫院收據、惠川醫院收據、高雄市立聯合醫院
    收據、天主教聖馬爾定醫院收據、高雄榮總醫院收據、嘉義
    長庚醫院收據、新高鳳醫院收據、衛生福悅旗山醫院收據等
    件為憑（見本院附民卷第17-46頁），是原告此部分主張，
    應屬有據。
  2.雜項支出費用（22,334元）：
    原告主張其因系爭事故受傷，因購買沙袋、尿片尿褲、尿片
    看護墊、輪椅、住院餐費、休閒壺、助行器看護墊、輔具尿
    片、濕巾等醫療用品，增加必要費用支出共22,334元，業據
    原告提出與其所述相符之收據為憑（見本院附民卷第47-59
    頁），復就上開支出之品項觀之，確實均屬原告受傷治療期
    間所需使用之物品，則原告主張因支出必要雜項支出之費用
    共22,334元，應屬可採。被告雖辯稱原告有灌水浪費之不實
    主張，此部分支出應酌減為1萬元云云。惟被告未提出相關
    證據供本院審酌，則被告所辯，為無理由。
  3.看護費（554,400元）：
    原告主張其於108年9月23日起至109年6月30日期間，共支出
    231日之看護費用554,400元等情，業據其提出與其所述相符
    之看護費收據10張為憑（見本院附民卷第65-69頁）。被告
    雖辯稱原告提出之診斷書上無醫囑需全日看護之必要，且看
    護日應酌減為90天云云。惟依惠德醫院診斷證明書所載：「
    病人因腦外傷術後致兩側肢體癱瘓吞嚥困難及意識不清，自
    108年12月12日接受復健治療，目前住院中因神經受損、思
    考能力欠佳，無法立即辨識，手腳四肢無力無法協調，採鼻
    胃管灌食，大小便需人協助處理，長期全日需專人照護」等
    語（見本院附民卷第61頁），可知原告受有嚴重傷勢，且有
    惠德醫院之醫師囑言原告有長期全日需專人照護之必要，足
    認原告自108年9月23日起至109年6月30日止，確有全日看護
    費用，並支出554,400元看護費用之必要。被告對其所辯復
    未提出其他證據供本審酌，應認無理由。
  4.未來看護費（9,628,187元）：
    又原告因受系爭傷害，長期全日需專人照護已如前述，並有
    高雄榮民醫院於109年9月7日診斷證明書、高雄市立聯合醫
    院109年10月19日診斷證明書分別載明：「病人神經受損，
    呈現上下肢肢體乏力，語言理解力差，長期需專人全日照護
    ，無法工作，症狀固定」、「病患…中樞神經系統機能遺存
    障害，症狀固定，無工作能力，長期需專人24小時照護」等
    語（見本院卷第77、79頁），堪認原告主張其自109年7月1
    日起有支出未來之看護費必要，應屬可採。又原告既已知悉
    其終生需人看護，即應聘用長期看護，而無必要再聘僱價格
    昂貴之臨時看護，是原告再以臨時看護工每日2,200元計算
    未來每月看護費為66,000元，實屬過高，本院認依聘僱1名
    外籍看護工所需費用作為預估將來看護費用之基準，屬合理
    適當。又自109年1月1日起，外籍家庭看護工之基本工資不
    得低於每月17,000元，再參酌原告所提歷來給付看護工費用
    之項目與金額，估算將來每月看護費用應為薪資17,000元、
    儲蓄金1,000元、餐費6,000元、就業安定費2,000元、健保
    費1,372元，合計每月費用為27,372元，每年為328,464元。
    原告於89年11月28日出生，按108年嘉義縣簡易生命表之女
    性平均餘命為64.95年，再以每年看護費328,464元計算，依
    霍夫曼式計算法扣除中間利息（首期給付不扣除中間利息）
    核計原告自109年7月1日以後之看護費用金額為新臺幣9,628
    ,187元【計算方式為：328,464×29.00000000+(328,464×0.9
    5)×(29.00000000-00.00000000)=9,628,187.000000000。其
    中29.00000000為年別單利5%第64年霍夫曼累計係數，29.00
    000000為年別單利5%第65年霍夫曼累計係數，0.95為未滿一
    年部分折算年數之比例(64.95[去整數得0.95])。採四捨五
    入，元以下進位】。則原告就此部分主張被告應給付9,628,
    187元，應予准許，逾此部分之請求為無理由，應予駁回。
  5.工作損失（372,875元）：
    原告主張其發生系爭事故前任職蚵龍燒烤名店餐館工作，其
    於108年9月11日起至109年12月31日止，受有工作損失每月2
    3,800元等語；被告則以原告無法證明其有工作，故未受有
    工作損失等語置辯。查，原告自108年9月11日起因受系爭傷
    害致終身無法工作，已認定如前。原告固未能舉證其能力在
    通常情形下可能取得之收入，然依原告之稅務電子閘門財產
    所得調件明細表所載，原告於108年確實領有蚵龍燒烤名店
    之薪資，復依原告受傷前之狀況，本院審酌原告所學及教育
    程度、社會經濟狀況及就業市場上之薪資水準等情，認在通
    常情況下，原告請求其自108年9月11日起至109年12月31日
    止之每月工作所得以108年至109年間之勞工基本工資23,800
    元計算，屬合理適當。則原告得請求上開期間無法工作損失
    為372,875元（計算式：23,800元×15.667月（即1年3月20日
    ）=372,875元）。
  6.未來工作損失（5,505,191元）：
    原告因系爭事故受傷後，勞動能力減少比例，經國立臺灣大
    學醫學院附設醫院雲林分院診斷證明書所載以：「病患於10
    9年5月14日、同年8月20日至本院職業醫學科門診就診。依
    據病患於嘉義長庚紀念醫院、高雄市立小港醫院、高雄榮民
    總醫院、高雄市鳳山區新高鳳醫院等醫療院所之就醫資料，
    輔以本院職業醫學科門診病史（含學經歷）詢問，於使用與
    受囑託而為鑑定相同之評估方式後，可得其勞動能力減損比
    例介於75%至85%」等語（見本院卷第81頁），本院認原告所
    受勞動能力減損比例至少達80%。又參考110年1月1日起基本
    工資調整為24,000元，應認在通常情況下，原告自110年1月
    1日起每月薪資為24,000元，故原告每年減少之勞動能力換
    算薪資數額應為230,400元（計算式：24,000元×12月×80%=2
    30,400元）。又原告係於89年11月28日出生，則自前述工作
    損失之期間屆滿翌日即110年1月1日起算至154年11月28日，
    尚可工作44年10月27日，依霍夫曼式計算法扣除中間利息（
    首期給付不扣除中間利息）核計其金額為新臺幣5,505,191
    元【計算方式為：230,400×23.00000000+(230,400×0.00000
    000)×(23.00000000-00.00000000)=5,505,190.971552。其
    中23.00000000為年別單利5%第44年霍夫曼累計係數，23.00
    000000為年別單利5%第45年霍夫曼累計係數，0.00000000為
    未滿一年部分折算年數之比例(10/12+27/365=0.00000000)
    。採四捨五入，元以下進位】，逾此部分之請求，則難認有
    據。
  7.精神慰撫金（1,500,000元）：
    按不法侵害他人致受傷者，被害人受有非財產上損害，請求
    加害人賠償相當金額之慰撫金時，法院對於慰撫金之量定，
    應斟酌實際加害情形、所造成之影響、被害人痛苦之程度、
    兩造之身分地位經濟情形及其他各種狀況，以核定相當之數
    額（最高法院47年台上字第1221號、51年台上字第223號判
    例意旨參照）。又按慰撫金之多寡，應斟酌雙方之身分、地
    位、資力與加害之程度及其他各種情形核定相當之數額，其
    金額是否相當，自應依實際加害情形與被害人所受之痛苦及
    雙方之身分、地位、經濟狀況等關係決定之；而被害人身分
    法益影響程度，亦應以客觀之社會價值衡量，不得專以受害
    人主觀之感受為斷。經查，原告因系爭事故受有外傷性顱內
    出血、腦外傷術後致兩側肢體癱瘓致吞嚥困難及意識不清、
    手腳四肢無力無法協調、採鼻胃管灌食、大小便需人協助處
    理、長期全日需專人照護等重傷害，已如前述，堪認其精神
    上確實受有相當程度之痛苦，是原告請求被告賠償精神慰撫
    金，應屬有據。又本院斟酌於本件侵權行為發生時，原告屆
    齡19歲（89年11月28日生），高職畢業，任職於蚵龍燒烤名
    店，108年所得35,800元，名下無財產；被告則於系爭事故
    發生時屆齡74歲（33年8月7日生），小學畢業，職業係漁網
    工人，於108年薪資所得共79,618元、名下有房屋3筆、汽車
    1輛、投資1筆，財產總額共1,586,900元，此有兩造稅務電
    子閘門財產所得調件明細表在卷為憑。是本院參酌前述本件
    侵權行為事實發生之情節，原告所受傷勢及其精神痛苦之程
    度、兩造之經濟地位等一切情狀，認為原告此部分請求應以
    150萬元為適當，應予准許，逾此數額之請求則非可採，應
    予駁回。
㈢、從而原告因受系爭傷害所受損害為17,829,859元（計算式：
    醫藥費246,872元+雜項支出22,334元+看護費554,400元+未
    來看護費9,628,187元+工作損失372,875元+未來工作損失5,
    505,191元+精神慰撫金1,500,000元=17,829,859元）。
㈣、損害之發生或擴大，被害人與有過失者，法院得減輕賠償金
    額或免除之，民法第217條第1項定有明文。此項規定之目的
    在謀求加害人與被害人間之公平，倘受害人於事故之發生亦
    有過失時，由加害人負全部賠償責任，未免失諸過酷，是以
    賦與法院得不待當事人之主張，減輕其賠償金額或免除之職
    權。換言之，基於過失相抵之責任減輕或免除，非僅為抗辯
    之一種，亦可使請求權全部或一部為之消滅，故裁判上得以
    職權斟酌之（最高法院85年台上字第1756號判決意旨參照）
    。查，本件經交通部公路總局嘉義區監理所嘉雲區車輛行車
    事故鑑定會鑑定結果認為：「一、薛銘芳駕駛自用大貨車，
    行經無號誌交岔路口，東石先天宮前廣場，左方車未暫停讓
    右方車先行，為肇事主因；二、吳亞蓁駕駛普通重型機車，
    行經無號誌交岔路口，東石先天宮前廣場，未減速慢行，作
    隨時停車之準備，為肇事次因（另吳亞蓁無照駕駛且未戴安
    全帽有違規定）」，有鑑定意見書在卷可稽（附於臺灣嘉義
    地方檢察署109年度偵字第1411號卷內）；另交通部公路總
    局車輛行車事故鑑定覆議會鑑定覆議意見則認為：「薛銘芳
    駕駛自用大貨車與吳亞蓁駕駛普通重型機車，行至東石先天
    宮前廣場，均未注意前車狀況，適採取必要之安全措施，兩
    車同為肇事原因（另吳亞蓁無照駕駛且未戴安全帽有違規定
    ）」，亦有覆議意見書在卷可佐（見本院卷第41-43頁）。
    本院審酌依本件車禍現場照片及煞車痕觀之，顯見原告騎乘
    機車有車速過快且未注意車前狀況之情形，復考量原告於系
    爭事故發生時未戴安全帽，而原告係因外傷性顱內出血、創
    傷性腦傷併腦出血，術後因神經受損，呈現右上肢肢體乏力
    ，語言理解力差，其主要傷勢位在頭部，足認原告於系爭事
    故發生時未戴安全帽，就損害之擴大，亦與有過失，本院審
    酌兩造之過失情形，認本件車禍發生之責任歸屬，原告之過
    失程度應為百分之六十，被告之過失程度應為百分之四十。
    故原告得向被告請求之金額應為7,131,944元（計算式：17,
    829,859元×40%=7,131,944元）。
㈤、按保險人依強制汽車責任保險法規定所為之保險給付，視為
    被保險人損害賠償金額之一部分；被保險人受賠償請求時，
    得扣除之，強制汽車責任保險法32條定有明文。經查，原告
    於108年12月27日、109年7月10日自國泰世紀保險公司分別
    獲得48,580元、1,424,503元之強制險保險給付，此有原告
    之玉山銀行存款簿影本在卷可憑（見本院卷第83頁），是依
    上說明，本件原告向被告請求之賠償金額，應扣除原告上開
    已受領之汽車責任保險給付，經扣除後，原告得請求之金額
    為5,658,861元（計算式：7,131,944元-48,580元-1,424,50
    3元=5,658,861元）。
四、末按給付有確定期限者，債務人自期限屆滿時起，負遲延責
    任。給付無確定期限者，債務人於債權人得請求給付時，經
    其催告而未為給付，自受催告時起，負遲延責任。其經債權
    人起訴而送達訴狀，或依督促程序送達支付命令，或為其他
    相類之行為者，與催告有同一之效力。民法第229條第1項及
    第2項分別定有明文。又遲延之債務，以支付金錢為標的者
    ，債權人得請求依法定利率計算之遲延利息。但約定利率較
    高者，仍從其約定利率。應付利息之債務，其利率未經約定
    ，亦無法律可據者，週年利率為百分之5。民法第233條第1
    項及第203條亦有明文。查本件係屬侵權行為損害賠償之債
    自屬無確定期限者，又係以支付金錢為標的，則依前揭法律
    規定，原告就被告應給付之金額5,658,861元，自得請求自
    請求之意思表示送達翌日起至清償日止，按週年利率百分之
    5計算之利息，而本件刑事附帶民事起訴狀係於109年7月28
    日送達予被告，有本院送達證書在卷可憑（見本院附民卷第
    83頁），被告迄未給付，則原告請求自109年7月29日起至清
    償日止，按年利率百分之5計算之法定遲延利息，核無不合
    。
五、綜上所述，原告依侵權行為法律關係，請求被告給付原告5,
    658,861元，並自起訴狀繕本送達之翌日起即109年7月29日
    起至清償日止，按週年利率百分之5計算之利息，為有理由
    ，應予准許，逾此範圍之請求，為無理由，應予駁回。
六、本件判決事實已臻明確，兩造其餘攻擊防禦及舉證，核與本
    件判決結果無影響，爰不另一一論述，附此敘明。
據上論結，本件原告之訴為一部有理由，一部無理由，依民事訴
訟法第79條，判決如主文。
中　　華　　民　　國　　110 　年　　2 　　月　　26　　日
                       民事第一庭法　官  曾文欣
以上正本係照原本作成。
如對本判決上訴須於判決送達後20日內向本院提出上訴狀（須按
對造人數提出繕本）。
如委任律師提起上訴者，應一併繳納上訴審裁判費。
中　　華　　民　　國　　110 　年　　2 　　月　　26　　日
                                 書記官　陳慶昀